【裁判字號】    96,訴,160
【裁判日期】    970630
【裁判案由】    塗銷所有權移轉登記等
【裁判全文】
臺灣雲林地方法院民事判決               96年度訴字第160號
原      告  華南商業銀行股份有限公司
法定代理人  乙○○
訴訟代理人  蔡碧仲律師
複代理  人  張宗存律師
被      告  丁○○
            甲○○
            戊○○
上三人共同
訴訟代理人  簡承佑律師
            張育誠律師
被      告  丙○○
訴訟代理人  李建忠律師
上列當事人間請求塗銷所有權移轉登記等事件，經本院於中華民國
97年06月19日言詞辯論終結，判決如下：
    主    文
原告之訴及假執行之聲請均駁回。
訴訟費用由原告負擔。
    事實及理由
一、兩造之聲明：
  (一)原告方面：
    1.被告丁○○、甲○○於民國（下同）96年01月15日就附表
      所示不動產所為之贈與行為，及於96年01月15日所為之移
      轉登記行為，應予撤銷。
    2.被告甲○○應將如附表所示不動產於96年01月15日經雲林
      縣西螺地政事務所以96年螺資地字第0037070 號收件，96
      年01月15日以贈與為原因之所有權移轉登記予以塗銷。
    3.被告甲○○、戊○○於96年02月09日就附表所示不動產所
      為之買賣行為，及於96年02月09日所為之移轉登記行為，
      應予撤銷。
    4.被告戊○○應將如附表所示不動產於96年02月09日經雲林
      縣西螺地政事務所以96年螺資地字第008920號收件，96年
      02月09日以買賣為原因之所有權移轉登記予以塗銷。
    5.被告戊○○、丙○○於96年02月27日就附表所示不動產所
      為之買賣行為，及於96年03月16日所為之移轉登記行為，
      應予撤銷。
    6.被告丙○○應將如附表所示不動產於96年03月16日經雲林
      縣西螺地政事務所以96年螺資地字第015060號收件，96年
      03月16日以買賣為原因之所有權移轉登記予以塗銷。
    7.原告願供擔保，請准宣告假執行。
  (二)被告方面：原告之訴駁回。
二、原告起訴主張：訴外人嘉晟砂石有限公司（下稱嘉晟公司）
    前於94年05月06日邀同被告丁○○為連帶保證人，保證嘉晟
    公司對原告現在及將來之債務於新臺幣（下同）1,600 萬元
    之限額內，由被告與嘉晟公司負連帶清償責任，嗣嘉晟公司
    陸續向原告借款達933 萬元，屆期未依約清償本息，尚欠原
    告本金933 萬元及利息、違約金，原告即向本院聲請核發96
    年度促字第102 號支付命令（本院於96年01月15日核發，96
    年01月25日送達，並於96年02月02日確定在案），督促訴外
    人嘉晟公司及被告丁○○等人負連帶清償之責。詎被告丁○○為圖脫免其保證責任，旋於96年01月15日將其所有如附表
    所示之不動產（下稱系爭不動產）贈與被告甲○○，並於96
    年01月15日完成登記；被告甲○○復於96年02月09日將系爭
    不動產出賣予被告戊○○，於96年02月09日完成所有權移轉
    登記；被告戊○○再於96年02月27日將系爭不動產出賣予被
    告丙○○，並於96年03月16日完成移轉登記。茲因被告丁○○將系爭不動產贈與並移轉登記予被告甲○○後，所餘之資
    產顯不足以清償其對原告所負之債務，該無償贈與行為已害
    及原告債權，原告自得依民法第244 條第1 項、第4 項規定
    訴請撤銷被告丁○○與甲○○間贈與及所有權移轉登記行為
    ，暨請求受益人即被告甲○○、轉得人即戊○○及丙○○回
    復原狀，將其等分別於96年02月09日、96年03月16日就系爭
    不動產所為之所有權移轉登記塗銷等語。
三、被告辯稱：
  (一)被告丁○○以其將系爭不動產贈與被告甲○○並未害及原告
    債權，蓋被告丁○○當時尚有臺新遊覽車客運股份有限公司
    及嘉晟公司等二家公司之股權，其市價應逾嘉晟公司積欠原
    告之貸款債務金額，且其他連帶保證人吳建成、馮惠玲尚有
    足夠資力，是被告丁○○前開行為尚難認有害及原告債權等
    情置辯。
  (二)被告甲○○、戊○○、丙○○辯稱：其間之買賣行為是真實
    ，且被告戊○○、丙○○並不知悉原告有撤銷被告丁○○與
    被告甲○○登記之原因等情。
四、本件不爭執及爭執事項如下：
  (一)不爭執事項：
    1.被告丁○○為訴外人嘉晟公司向原告借款1,600 萬元之連
      帶保證人。
    2.訴外人嘉晟公司尚欠原告本金933萬元。
    3.被告丁○○於96年01月15日將系爭不動產以贈與為由辦理
      移轉登記予被告甲○○。
    4.被告甲○○於96年02月09日以買賣為由將系爭不動產辦理
      移轉登記予被告戊○○。
    5.被告戊○○於96年03月16日以買賣為由將系爭不動產辦理
      移轉登記予被告丙○○。
  (二)爭執事項：
    1.被告丁○○將系爭不動產無償贈與被告甲○○之行為，是
      否有害及原告之債權？
    2.關於被告戊○○、丙○○是否知悉原告有撤銷被告丁○○
      與被告甲○○間登記之原因事實，應由何人負舉證責任？
    3.被告戊○○於轉得被告甲○○名下之系爭不動產時，是否
      知悉原告有撤銷被告丁○○與被告甲○○登記之原因？
    4.被告丙○○於自被告戊○○處轉得系爭不動產時，是否知
      悉原告有撤銷被告丁○○與被告甲○○登記之原因？
    5.原告主張依民法第244 條第1 項規定，請求撤銷被告丁○○與被告甲○○間之贈與行為及物權行為，是否有理由？
    6.原告主張依民法第244 條第4 項規定，請求被告甲○○、
      戊○○、丙○○回復原狀即塗銷系爭不動產之所有權移轉
      登記，有無理由？
五、茲將本院得心證之理由，析述如下：
  (一)就爭執事項1.而言：
    1.被告丁○○將系爭不動產贈與被告甲○○時，名下財產除
      系爭不動產外，僅餘480 萬元之股份，此有稅務電子閘門
      財產所得調件明細表1 份附卷可參（見本院卷第206 頁至
      第207 頁）。雖被告丁○○辯稱上開股份之市價應逾本件
      債務金額，惟其對此有利於己之事實，並未舉證以實其說
      ，自不足採。又其他連帶保證人吳建成、馮惠玲之財產總
      額雖分別高達28,045,455元及26,882,600元，亦有稅務電
      子閘門財產所得調件明細表各1 份附卷可參（見本院卷第
      203 頁至第204 頁、第209 頁至第210 頁）。惟連帶債務
      之債權人，得對於債務人中之一人或數人或其全體，同時
      或先後請求全部或一部之給付，連帶債務未全部履行前，
      全體債務人仍負連帶責任。又債務人所為之無償行為，有
      害及債權者，債權人得聲請法院撤銷之，民法第273 條、
      第244 條第1 項分別定有明文。故連帶債務人既各對債權
      人負全部債務清償之責，債權人又得選擇就連帶債務人之
      一人或數人或全體請求履行債務，則解釋上任何一位連帶
      債務人有害及債權行為時，債權人即可行使撤銷權，非以
      全體債務人財產合計無力清償債務時，始得行使撤銷權，
      否則不足以保全債權，非民法第244 條所定保全債權本旨
      之所在。
    2.準此，被告丁○○所為前開贈與行為，致其責任財產減少
      ，所餘財產總額480 萬元已不足清償對原告所負連帶債務
      之狀態，使原告受償困難，顯已害及原告之債權。
  (二)就爭執事項2.而言：
    1.原告主張被告丁○○自95年01月15日收到支付命令起，所
      為一連串違反交易常規之行為，顯然有詐害債權之意，且
      由被告丁○○、甲○○、戊○○委託同一訴訟代理人觀之
      ，顯見其等關係密切，如要原告舉證證明被告戊○○、丙○○知悉原告有撤銷被告丁○○與被告甲○○間登記之原
      因事實，顯有困難，且對原告顯失公平等語。
    2.當事人主張有利於己之事實，就其事實有舉證之責任，民
      事訴訟法第277 條第1 項定有明文。原告既主張本件有撤
      銷之事實，而此事實係屬對原告有利之事實，依舉證責任
      分配原則，自應由原告負舉證責任，是原告上開主張，即
      屬無據，尚難憑採。
  (三)就爭執事項3.、4.而言：
    1.原告主張被告戊○○、被告丙○○分別於轉得系爭不動產
      時，均已知悉原告有撤銷被告丁○○與被告甲○○登記之
      原因，係以下列各項為其論據：
      (1)系爭不動產係於96年01月15日由被告丁○○贈與被告甲○○，嗣於同年02月09日以買賣為由登記予被告戊○○
        ，同年03月16日再以買賣為由移轉登記予被告丙○○。
        短短2個月間，系爭不動產即3度易手，買賣顯係虛偽。
      (2)被告丁○○於96.09.13偵訊時表示：「原本是我的名字
        ，96.01.15我登記過戶給我兒子甲○○，後來因為家人
        都無法負擔房貸，結果把房子、土地都賣給戊○○」。
        既然是因為無法負擔房貸，為何在96.01.15要移轉給一
        個更沒有資力、20幾歲的被告甲○○？更何況，被告甲○○於96.01.15受贈系爭不動產後，即於96.02.02將系
        爭不產賣出，根本沒有負擔過房貸！被告丁○○所述不
        實在。
      (3)被告甲○○受贈系爭不動產後不久，即覓得遠在雲林縣
        二崙鄉之買主戊○○，並完成締約。於同年02月09日尚
        有1/2 以上，即110 萬元尾款未收取之情況下，將系爭
        房屋移轉登記予被告戊○○？如此顯然有違交易常情之
        買賣，被告戊○○如何能抗辯其不知有撤銷原因！
      (4)再者，買賣契約書第拾條、擔保責任三、本約不動產有
        出租情事，租期自95年10月01日起至96年09月30日止，
        租金每月壹萬元，由買方承受。則系爭房屋竟有承租人
        占用，且該租約由買受人繼受至96年09月30日止，則戊○○為何於匆促間以180 萬元，購買此一無法立即入住
        之房屋？況且，系爭不動產既然有租賃關係存在，要向
        銀行貸款本來就存有困難，為何被告戊○○與被告甲○○又以貸款之方式，作為清償110 萬元尾款之方式？再
        者，系爭不動產既有租賃關係存在，為何被告戊○○與
        被告丙○○間之買賣契約對此隻字未提？究竟有無租賃
        關係存在？究竟有無買賣關係存在？
      (5)買賣契約書第條、付款方式：價金之支付即依下列方
        式由買方支付予賣方：……四、過戶完成、點交不動產
        時（96年02月20日前）付清尾款110 萬元整。第肆條、
        貸款約定：一、第三條房地總價內之部分價款110 萬元
        整，由買方洽定之金融機構之貸款給付，由買賣雙方依
        約定辦妥一切貸款手續…。就尾款110 萬元部分，被告
        戊○○稱因申請貸款未獲同意，故將系爭不動產轉賣予
        被告丙○○。然而，從96.02.09被告戊○○受讓系爭不
        動產，至96.03.16移轉登記予被告丙○○一個多月期間
        ，被告甲○○已失去系爭不動產之所有權，卻仍有110
        萬元之買賣價金尚未收取，一個多月間竟未有任何請求
        買賣價金情事，顯然被告甲○○與被告戊○○已存有相
        當默契，否則怎會如此消極不行使自己之債權？更在有
        一半價金未收取之情形下，即率然將系爭不動產過戶予
        被告戊○○？
      (6)被告戊○○以180 萬元為代價向被告甲○○購得系爭不
        動產後，前後僅支付70萬元，仍有110 萬元尚未清償。
        然而，依據被告戊○○之陳報狀卻謂：「96.03.21過戶
        完成，戊○○收受丙○○屋款支票532,575 元。96.03.
        22戊○○交付上述支票給甲○○，並收受甲○○找貼現
        金382,380 元」，簡言之，被告甲○○僅收到150,195
        元，與110 萬元相差甚遠！
      (7)甚者，買賣契約書第陸條、銀行代償約定：賣方就本件
        不動產原向京城銀行西螺分行設定最高限額215 萬元之
        抵押權借款…由買方於向銀行辦理貸款後代償，以充為
        給付該尾款價金…。此一給付尾款之約定顯與第條相
        矛盾，則雙方究以何種方式給付尾款？尾款數額為何？
        該買賣契約是否真實存在？殊值懷疑。
      (8)由被告丙○○與被告戊○○之買賣契約可知，系爭不動
        產之價金為181 萬元，先由被告丙○○給付定金30萬元
        ，其餘尾款151 萬元等登記完畢後付清，此一價金之支
        付方式，與一般房屋土地之買賣方式有別，蓋依據物權
        優先於債權之法理，出賣人將不動產移轉登記予買受人
        後，系爭不動產之所有權已發生變動，此時如買受人拒
        不付款，出賣人亦僅餘債權之效力，將無法直接支配、
        使用或收益系爭不動產，如此之買賣方式，將陷出賣人
        於極為不利之地位，顯與一般交易常情不符。
      (9)系爭不動產第二次買賣之價金為181 萬元，扣除被告丙○○給付被告戊○○定金30萬元，尚有尾款151 萬元未
        清償。然而依據被告丙○○所提之陳報狀，被告丙○○
        除於96年02月25日給付被告戊○○30萬元定金外，僅於
        96年03月21日給付尾款532,575 元，與151 萬元相去甚
        遠，其買賣契約之真實性不無可疑，顯然係因被告丙○○知有撤銷之原因，而故意配合為買賣之行為。雖然被
        告丙○○陳稱於96年03月30日償還貸款949,805 元，然
        而，貸款與尾款關係為何？如何計算？買（丙○○）賣
        （戊○○）雙方對此重要之事項竟略而未提，買賣契約
        顯係虛偽。
    2.經查：
      (1)被告甲○○於96年02月02日以180 萬元將系爭不動產出
        售予被告戊○○，此有不動產買賣契約書影本1 份（見
        本院卷第165 頁至第171 頁）附卷可稽，而被告戊○○
        分別於簽約日及96年02月09日依約先後以匯款方式各給
        付20萬元及50萬元予被告甲○○之事實，亦有匯款收據
        影本2 份（見本院卷第172 頁至第174 頁）為證。且被
        告戊○○為支付買賣價金之餘款乃向雲林縣二崙鄉農會
        申辦貸款，惟因雲林縣二崙鄉農會於被告戊○○提出貸
        款申請後審查並未受理，業經雲林縣二崙鄉農會函覆：
        「查戊○○女士於民國96年02月07日曾至本會申請擔保
        放款，申請金額為新台幣壹佰壹拾萬元整。惟本會因擔
        保品估價不足，而未受理」等情明確，此有雲林縣二崙
        鄉農會96年09月03日二農信字第0960001632號函文（見
        本院卷第113 頁至第114 頁）在卷可佐。是被告甲○○
        、戊○○辯稱：其等關於系爭不動產之買賣確屬真正，
        並有交付資金之紀錄等情，即非無據。
      (2)被告戊○○於96年02月27日以180 萬元將系爭不動產出
        售予被告丙○○之事實，有不動產買賣契約書影本1 份
        （見本院卷第175 頁）為證，而被告丙○○於簽約時給
        付被告戊○○定金30萬元，並交付面額532,575 元之客
        票1 紙，且依約承受系爭不動產上之京城商業銀行西螺
        分行之抵押債務而代償塗銷系爭不動產上之抵押債務94
        9,805 元之事實，亦有帳戶明細、京城銀行利息收據及
        京城商業銀行西螺分行96年07月18日京城螺分字第19
        2 號函文等影本各1 份（見本院卷第177 頁、第179 頁
        至第180 頁、第88頁）為證，而上開定金30萬元、票款
        532,575 元及代償金額949,805 元，合計即約為買賣價
        款180 萬元，是被告丙○○辯稱：其與被告戊○○間之
        買賣契約並非虛偽乙節，亦非全然無據。
      (3)至於原告主張被告甲○○針對尾款110 萬元部分，僅收
        到150,195 元乙節。依據京城商業銀行西螺分行96年07
        月18日京城螺分字第192 號函文內容：「經查雲林縣
        西螺鎮○○段272 土地及同段建號163 建物，曾於91年
        06月25日以丁○○之名提供本行設定，並以其名義向本
        行貸款，惟於96年03月30日清償完畢，並於96年04月02
        日本行發給清償證明書，以供辦理塗銷」（見本院卷第
        88頁），佐以貸償金額為949,805 元（見本院卷第179
        頁），則上開150,195 元加上949,805 元即為尾款110
        萬元，並無不合，是原告上開主張即非可採。
      (4)又原告主張被告丙○○與被告戊○○間之買賣契約，其
        約定價金之給付方式，有違常情乙節。本件被告丙○○
        與被告戊○○間之買賣契約，固於被告丙○○給付定金
        30萬元後，即將系爭不動產移轉登記予被告丙○○，惟
        當時系爭不動產上既有京城商業銀行之抵押債權存在，
        基於物權之追及效力，被告丙○○即須負擔上開抵押債
        務，倘被告丙○○於系爭不動產尚未塗銷抵押權登記前
        ，卻將買賣價金181 萬元全數交予被告戊○○，自屬對
        其不利，但反觀對被告戊○○之權益卻影響不大，是其
        間約定價金之給付方式，並無原告主張有違常情之處。
    3.綜上，被告間就系爭不動產之買賣，確有交付價金之事實
      ，已於前述，而原告迄未就其主張被告甲○○與被告戊○○、被告戊○○與被告丙○○間之買賣係屬虛偽及被告戊○○、被告丙○○知悉原告有撤銷被告丁○○與被告甲○○間登記之原因事實，舉證以證明之，自難以其主張被告
      間輾轉交易、買受之系爭不動產上有租賃關係存在、尾款
      約定方式等不符常情之猜測之詞，即率言被告間之買賣係
      屬虛偽及被告戊○○、被告丙○○均知悉原告有撤銷被告
      丁○○與被告甲○○間登記之原因事實。是原告上開主張
      ，尚難憑採。
  (四)就爭執事項5.、6.而言：
    1.依原告主張及所提證據尚難證明被告戊○○、被告丙○○
      知悉原告有撤銷被告丁○○與被告甲○○間登記之原因事
      實，已於前述，是原告主張依據民法第244 條第4 項規定
      ，請求被告甲○○、被告戊○○、被告丙○○回復原狀即
      塗銷系爭不動產之所有權移轉登記，即無理由，應予駁回
      。
    2.又因被告丙○○與被告戊○○間、被告戊○○與被告甲○○間之買賣債權行為及所有權移轉登記之物權行為均未經
      撤銷，故原告依據民法第244 條第1 項規定訴請撤銷被告
      丁○○與被告甲○○間之贈與債權行為、移轉登記之物權
      行為及塗銷贈與之物權移轉登記，自失所附麗，亦無理由
      ，應予駁回。
六、綜上所述，原告主張依民法第244 條第1 項規定，請求撤銷
    被告丁○○與被告甲○○間之贈與行為及物權行為，及主張
    依民法第244 條第4 項規定，請求被告甲○○、被告戊○○
    、被告丙○○回復原狀即塗銷系爭不動產之所有權移轉登記
    ，均無理由，均應予駁回。又原告之訴既經駁回，其假執行
    之聲請，因訴之駁回而失所依附，應併予駁回。
七、本件判決之基礎已臻明確，兩造其餘之攻擊防禦方法及舉證
    ，核與判決無影響，爰不一一論述，併此敘明。
八、訴訟費用負擔之依據：民事訴訟法第78條。
中    華    民    國    97    年    6     月    30    日
                  民事第一庭    法  官  許佩如
以上正本係照原本作成。
如對本判決上訴，須於判決送達後20日內向本院提出上訴狀。
中    華    民    國    97    年    6     月    30    日
                                書記官  徐基典
附表：
  ┌──┬────┬────┬───────┬────┐
  │編號│地   段 │地號或  │面積 (平方公尺│備   註 │
  │    │        │建  號  │)             │        │
  ├──┼────┼────┼───────┼────┤
  │ 一 │雲林縣西│272地號 │85.31 ㎡      │        │
  │    │螺鎮漢北│        │              │        │
  │    │段      │        │              │        │
  ├──┼────┼────┼───────┼────┤
  │ 二 │雲林縣西│163建號 │一層 48.16㎡  │門牌號碼│
  │    │螺鎮漢北│        │二層 48.16㎡  │：雲林縣│
  │    │段      │        │樓梯間4.13㎡  │西螺鎮南│
  │    │        │        │夾層 15.82㎡  │昌路31巷│
  │    │        │        │總面積116.27㎡│18號    │
  └──┴────┴────┴───────┴────┘


司法院資訊處製作；財團法人民間司法改革基金會備份。
